臺灣高等法院臺中分院刑事判決
111年度上訴字第1389號
上  訴  人  
即  被  告  藍國鎧



            李國誠


            劉士豪


            王致學


上列上訴人即被告等因妨害秩序等案件，不服臺灣臺中地方法院
110年度訴字第637號，中華民國111年3月24日第一審判決（起訴
案號：臺灣臺中地方檢察署109年度少連偵字第182號），提起上
訴，本院判決如下：
    主  文
上訴駁回。
    事  實
一、庚○○受不知情之陳炳州委託處理向丙○○催討債務之事，為賺
    取討債報酬，遂邀集丁○○、己○○、戊○○、甲○○、魏○○（戊○○
    、魏○○二人經原審判處罪刑後，戊○○提起上訴後撤回上訴，
    魏○○則未提起上訴，均已告確定）及少年楊○恩（民國91年1
    2月生，真實姓名年籍詳卷，所涉妨害秩序等部分，另由臺
    灣臺中地方法院少年法庭處理，無證據證明庚○○、丁○○、己○○、戊○○、甲○○及魏○○明知或可得而知其為少年）等人於10
    9年4月29日19時59分許，分乘車牌號碼000-0000號及BDB-83
    83號等自用小客車（均登記於丁○○名下），至臺中市西屯區
    市政北二路與朝貴路交岔路口處，並下車尋得正在附近施工
    之丙○○後，將丙○○帶往上開交岔路口處(即臺中市西屯區公
    所旁)之公共場所，談論上述債務償還事宜，嗣雙方一言不
    合，庚○○竟基於在公共場所聚集三人以上首謀實施強暴罪之
    犯意，丁○○則意圖供行使之用攜帶兇器，基於在公眾場所聚
    集三人以上下手實施強暴之犯意，己○○、戊○○、甲○○、魏○○
    及少年楊○恩等人共同基於在公眾場所聚集三人以上下手實
    施強暴之犯意聯絡，於同日20時8分許，在上開西屯區公所
    旁之公共場所，開啟上開自用小客車其中1輛之後車門，要
    求丙○○上車而強行將丙○○推往該車輛後車門處，卻遇丙○○抵
    抗，己○○即徒手勒住丙○○脖子，庚○○、戊○○、甲○○、魏○○、
    少年楊○恩則徒手毆打丙○○，丁○○則持未開鋒之武士刀（經
    鑑定認非屬槍砲彈藥刀械管制條例管制之刀械）朝丙○○之左
    小腿割劃，致丙○○受有頸部韌帶扭傷、腦震盪後症候群、頭
    皮鈍傷併血腫、右側手部擦傷、左側手部擦傷、右側手肘挫
    傷、臉部擦傷及左小腿割傷等傷害，且妨害丙○○自由離去之
    權利（渠等所涉傷害部分業據丙○○撤回告訴，經原審判決諭
    知不另為公訴不受理，未據上訴，已告確定，非屬本院審理
    範圍）。適賴○○目睹並報警，經警到場查獲，並扣得武士刀
    1把，始悉上情。
二、案經丙○○訴由臺中市政府警察局第六分局報告臺灣臺中地方
    檢察署檢察官偵查起訴。
    理  由
壹、程序方面
　　按上訴得對於判決之一部為之。對於判決之一部上訴者，其
    有關係之部分，視為亦已上訴。但有關係之部分為無罪、免
    訴或不受理者，不在此限。上訴得明示僅就判決之刑、沒收
    或保安處分一部為之。刑事訴訟法第348條定有明文。刑事
    訴訟法第348條立法說明二亦略以：「但未經聲明上訴之部
    分，倘為無罪、免訴或不受理者，應使該無罪、免訴或不受
    理部分不生移審上訴審之效果而告確定，以避免被告受到裁
    判之突襲，並減輕被告訟累，且當事人既無意就此部分聲明
    上訴，將之排除在當事人攻防對象之外，亦符合當事人進行
    主義之精神，爰增訂第二項但書規定，以資適用。又本項但
    書所稱『無罪、免訴或不受理者』，並不以在主文內諭知者為
    限，即第一審判決就有關係之部分於理由內說明不另為無罪
    、免訴或不受理之諭知者，亦屬之，附此敘明。」是可認不
    另為受理之諭知部分，如未經聲明上訴，即因不生移審上訴
    審之效果而告確定。本案上訴人即被告庚○○、丁○○、己○○、
    甲○○等人（下均簡稱被告）提起上訴，均僅就下述有罪部分
    分別請求為緩刑宣告或減輕其刑等（參本院卷第9至11、17
    頁），而未就原審判決不另為不受理之諭知部分（即被告等
    人被訴共同傷害犯行部分），提出其等認為應撤銷、變更原
    判決之理由。則參諸前述立法說明，自應認原判決關於不另
    為不受理諭知部分業已確定，不在本院之審理範圍，合先敘
    明。
貳、證據能力方面
一、本判決以下所引用被告以外之人於審判外之言詞或書面陳述
    ，檢察官、被告庚○○、丁○○二人於本院審理時均未爭執證據
    能力，被告己○○、甲○○二人於本院審理時雖未到庭，惟於原
    審審理時並不爭執相關證據之證據能力，復經本院審酌各該
    證據作成之客觀情況，均無違法不當，亦無顯不可信情形，
    以之作為證據均屬適當，依刑事訴訟法第159條之5規定，均
    具有證據能力。
二、其餘認定事實所引用之非供述證據，並無證據證明係公務員
    違背法定程序所取得，且就本案待證事項復具有相當關連性
    ，亦無刑事訴訟法第159條之4顯有不可信之情況與不得作為
    證據之情形，且經本院於審理期日依法進行證據之調查、辯
    論，依同法第158條之4規定之反面解釋，亦均應有證據能力
    。
參、實體方面
一、認定犯罪事實所憑之證據及理由
　㈠上揭犯罪事實，被告庚○○、丁○○、己○○、甲○○等人於其等上
    訴書狀中皆表明坦承認錯之意旨（參本院卷第11、17頁），
    另被告庚○○、丁○○於本院審理時亦均對犯罪事實表示無意見
    （參本院卷第158、159頁）；核與同案被告戊○○、魏○○、少
    年楊○恩、證人即目擊者賴○○、證人即告訴人丙○○（下稱告
    訴人）證述情節，大致相符，且有告訴人指認犯罪嫌疑人紀
    錄表、臺中市政府警察局第六分局市政派出所110報案紀錄
    單、現場監視器光碟、錄影畫面翻拍照片、現場蒐證照片暨
    員警拍攝之告訴人臉部、手肘及小腿傷痕、褲管遭割破等照
    片、林新醫院出具之告訴人診斷證明書、扣案刀械照片、刀
    械鑑驗函文、車牌號碼000-0000號、BDC-8383號自用小客車
    於109年4月29日之車行紀錄資料及原審法院勘驗筆錄等在卷
    可佐。足見被告庚○○、丁○○、己○○、甲○○等人上揭坦認犯行
    之供述，與事實相符，而堪採信。
　㈡綜上，本案事證明確，被告庚○○、丁○○、己○○、甲○○等人上
    揭犯行，均堪認定，皆應依法論科。
二、論罪理由
  ㈠被告庚○○邀集共同被告丁○○、己○○、甲○○、同案被告戊○○、
    魏○○等人及少年楊○恩至臺中市西屯區公所旁之空地，該處
    屬於公共場所，又強拉告訴人上車未果，復對告訴人徒手毆
    打，另被告丁○○攜帶客觀上足為兇器之未開鋒武士刀，持以
    割劃告訴人之左小腿，被告等人並限制告訴人離去之自由。
    是核：
　1.被告庚○○所為，係犯刑法第150條第1項後段之在公共場所聚
    集三人以上首謀實施強暴罪及同法第304條第1項之強制罪。
　2.被告丁○○所為，係犯刑法第150條第2項第1款、第1項後段之
    意圖供行使之用而攜帶兇器，在公共場所聚集三人以上下手
    實施強暴罪及同法第304條第1項之強制罪。
　3.被告己○○、甲○○所為，均係犯刑法第150條第1項後段之在公
    共場所聚集三人以上下手實施強暴罪及同法第304條第1項之
    強制罪。
　4.公訴意旨認被告庚○○、己○○、甲○○均係犯同法第150條第2項
    第1款、第1項後段之罪，均有誤會，然論罪法條相同，本院
    自無庸變更起訴法條，併此敘明。
  ㈡按在學理上，有「任意共犯」與「必要共犯」之分，前者指
    一般原得由一人單獨完成犯罪而由二人以上共同實施之情形
    ，當然有刑法總則共犯規定之適用；後者係指須有二人以上
    之參與實施始能成立之犯罪而言。且「必要共犯」依犯罪之
    性質，尚可分為「聚合犯」與「對向犯」，其二人以上朝同
    一目標共同參與犯罪之實施者，謂之「聚合犯」，如刑法分
    則之公然聚眾施強暴、脅迫罪、參與犯罪結社罪、輪姦罪等
    是，因其本質上即屬共同正犯，故除法律依其首謀、下手實
    施或在場助勢等參與犯罪程度之不同，而異其刑罰之規定時
    ，各參與不同程度犯罪行為者之間，不能適用刑法總則共犯
    之規定外，其餘均應引用刑法第28條共同正犯之規定（最高
    法院81年度台非字第233號判決意旨參照）。是就被告己○○
    、甲○○與同案被告戊○○、魏○○、少年楊○恩等下手實施強暴
    脅迫者，其等參與犯罪之程度相同，具有犯意聯絡及行為分
    擔，應論以共同正犯。被告庚○○係首謀者，被告丁○○意圖供
    行使之用而攜帶兇器，與上開被告等之參與犯罪程度不同，
    不能論以共同正犯，公訴意旨認被告庚○○及丁○○與其他被告
    等及少年楊○恩間應論以共同正犯，容有誤會。
  ㈢被告庚○○、丁○○、己○○、甲○○等人係一行為同時觸犯上開罪
    名，均為想像競合犯，應依刑法第55條前段規定，就被告庚○○應從一重論以同法第150條第1項後段之罪；就被告丁○○應
    從一重論以同法第150條第2項第1款、第1項後段之罪；就被
    告己○○、甲○○應從一重論以同法第150條第1項後段之罪。
  ㈣被告庚○○前因違反藥事法案件，經判決應執行有期徒刑5月，
    於107年11月25日徒刑執行完畢出監；被告丁○○前因公共危
    險案件，經判決處有期徒刑3月，於105年10月31日易科罰金
    執行完畢，此有臺灣高等法院被告前案紀錄表在卷可查，被
    告庚○○、丁○○各於上開有期徒刑執行完畢後，5年內故意再
    犯本案有期徒刑以上之罪，均為累犯，且被告庚○○係首謀者
    ，被告丁○○亦使用兇器為本案犯行，犯罪情節均非輕微，參
    酌司法院大法官會議釋字第775號解釋意旨，予以加重最低
    本刑，不致生其所受之刑罰超過其所應負擔罪責之情形，爰
    均依刑法第47條第1項規定，各加重其刑。
  ㈤被告丁○○攜帶客觀上足為兇器之未開鋒武士刀，且有行使對
    告訴人之左小腿割劃，已有行使之事實，應依刑法第150條
    第2項第1款規定，加重其刑，並與上開累犯加重事由，依法
    遞加重之。
  ㈥按兒童及少年福利與權益保障法第112條第1項前段規定「成
    年人教唆、幫助或利用兒童及少年犯罪或與之共同實施犯罪
    或故意對其犯罪者，加重其刑至二分之一」，係以成年之行
    為人所教唆、幫助、利用、共同犯罪者或其犯罪被害者之年
    齡，作為加重刑罰之要件，雖不以行為人明知（即確定故意
    ）該人的年齡為必要，但至少仍須存有不確定故意，亦即預
    見所教唆、幫助、利用、共同實施犯罪或故意對其犯罪之人
    ，係為兒童或少年，而不違背其本意者，始足當之（最高法
    院107年度台上字第1562、1569、3559號判決意旨參照）。
    經查，證人即少年楊○恩於原審審理時證稱：案發時我滿17
    歲，差8個月滿18歲，我身高173公分，體重75公斤，高中一
    年級肄業，之後去做很多工作，認識庚○○，他是做賣車跟洗
    車的，我沒有在他那邊工作，但會去他那邊聊天，有跟戊○○
    和魏○○一起去過，我跟戊○○、魏○○在本案案發前認識沒幾個
    月，和丁○○、己○○、甲○○不熟，我沒有跟他們講過我的年紀
    等語（參原審卷第341至346頁），參以少年楊○恩係91年12
    月生，於案發時已滿17歲，約8個月後即滿18歲，身材亦與
    其他成年人無明顯差距，除非特別詢問年紀，否則難以知悉
    楊○恩為少年，是依目前證據資料，難認庚○○、丁○○、己○○
    、甲○○等人明知或可得而知楊○恩為少年而與之共同犯本案
    ，不能以上揭規定加重其刑。
  ㈦按「犯罪之情狀顯可憫恕，認科以最低度刑仍嫌過重者，得
    酌量減輕其刑。」，固為刑法第59條所明定。然刑法第59條
    之酌量減輕，必於犯罪另有特殊之原因與環境等，在客觀上
    足以引起一般同情，認為即予宣告法定低度刑期尤嫌過重者
    ，始有其適用；至於行為人之犯罪動機、手段、情節及犯罪
    後坦承犯行之態度等情，僅可作為在法定刑內從輕科刑之標
    準，不得據為酌量減輕之理由（最高法院28年上字第1064號
    、45年台上字第1165號、51年台上字第899號刑事判決意旨
    參照）。然被告庚○○、丁○○、己○○、甲○○等人與同案被告戊○○、魏○○及少年楊○恩在公共場所毆打告訴人，對告訴人及
    公共秩序造成之危害非輕，是被告庚○○、丁○○、己○○、甲○○
    等人所為犯行難認為仍有情輕法重或刑罰過苛之特殊情形；
    至被告庚○○、丁○○、己○○、甲○○等人雖與告訴人和解獲取諒
    解，此犯後態度至多係在法定刑度內從輕量刑之因子，難認
    其等犯罪有何特殊之原因與環境等，在客觀上顯然足以引起
    一般同情，而認予以宣告法定最低度刑，仍嫌過重之情形，
    並無情輕法重，顯可憫恕之情狀，本案被告庚○○、丁○○、己○○、甲○○等人自無從依刑法第59條規定酌減其刑。
三、上訴駁回理由
　㈠原審審理結果，認為被告庚○○、丁○○、己○○、甲○○等人上揭
    犯行，事證明確，適用刑法第28條、第150條第1項後段、第
    2項第1款、第304條、第55條前段、第47條第1項、第41條第
    1項前段、第38條第2項前段，刑法施行法第1條之1第1項規
    定，並審酌被告庚○○邀集其餘被告前往上址，聚集於上開公
    共場所對告訴人為上開強暴行為，被告丁○○亦持未開鋒武士
    刀割劃告訴人左小腿，並妨害告訴人自由離去，及妨害公共
    秩序之犯罪手段、所生危害，暨被告庚○○、丁○○、己○○、甲○○等人已與告訴人以新臺幣5萬元達成調解並賠償完畢之犯
    後態度，兼衡其等之素行、被告庚○○自陳高中肄業之智識程
    度、曾從事廚師、洗車廠、賣中古車之生活狀況；被告丁○○
    自陳高中畢業之智識程度、曾從事房仲之生活狀況；被告己○○自陳高職畢業之智識程度、曾從事服務業之生活狀況；被
    告甲○○自陳高中肄業之智識程度、曾從事工廠之生活狀況等
    一切情狀，各量處有期徒刑8月、8月、6月、6月如主文所示
    之刑，並就被告己○○、甲○○部分諭知易科罰金之折算標準，
    另就沒收部分詳予說明（詳如後述）。經核原審認事用法，
    並無違誤，量刑亦屬妥適，應予維持。
　㈡被告庚○○、丁○○上訴意旨雖請求從輕量刑，惟按刑罰之量定
    ，屬法院自由裁量之職權行使，應審酌刑法第57條所列各款
    事由及一切情狀，為酌量輕重之標準，並非漫無限制；量刑
    輕重係屬事實審法院得依職權自由裁量之事項，苟已斟酌刑
    法第57條各款所列情狀而未逾越法定刑度，不得遽指為違法
    ；且在同一犯罪事實與情節，如別無其他加重或減輕之原因
    ，下級審量定之刑，亦無過重或失輕之不當情形，則上級審
    法院對下級審法院之職權行使，原則上應予尊重（最高法院
    72年台上字第6696號、75年台上字第7033號及85年度台上字
    第2446號判決意旨參照）。本案原審已本於被告庚○○、丁○○
    之責任為基礎，並已具體斟酌刑法第57條所列情形而為量刑
    ，未有偏執一端而有失之過重、失衡等情事，均已如前述；
    依上開說明，即不得遽指為未審酌上情而量刑過重。被告庚○○、丁○○上訴請求從輕量刑，自無法為本院所採用。
　㈢按刑法第74條第1項緩刑宣告之要件為「受2年以下有期徒刑
    、拘役或罰金之宣告，而有下列情形之一，認以暫不執行為
    適當者，得宣告2年以上5年以下之緩刑，其期間自裁判確定
    之日起算：一、未曾因故意犯罪受有期徒刑以上刑之宣告者
    。二、前因故意犯罪受有期徒刑以上刑之宣告，執行完畢或
    赦免後，5年以內未曾因故意犯罪受有期徒刑以上刑之宣告
    者。」。查本件被告己○○因詐欺罪，經臺灣高等法院以110
    年度上訴字第2991號判決判處有期徒刑1年2月，經提起上訴
    後，經最高法院以111年度台上字第2671號判決駁回上訴確
    定，被告甲○○則因違反毒品危害防制條例案件，經臺灣新竹
    地方法院以110年度訴字第448號判決判處有期徒刑4年4月，
    提起上訴後，經臺灣高等法院以110年上訴字第3451號判決
    駁回上訴在案，此有卷附臺灣高等法院被告前案紀錄表（參
    本院卷第58、64頁），顯與上揭刑法第74條所定之緩刑要件
    不符，自不得宣告緩刑。被告己○○、甲○○二人上訴意旨請求
    宣告緩刑，於法顯然不相符合，本院自無從對被告二人為緩
    刑之宣告。
　㈣綜上，本件被告庚○○、丁○○、己○○、甲○○等人前揭上訴，皆
    無理由，均應予駁回。
四、沒收部分：
    按供犯罪所用、犯罪預備之物或犯罪所生之物，屬於犯罪行
    為人者，得沒收之，刑法第38條第2項前段定有明文。查，
    扣案之武士刀1把，係被告丁○○所有，業據其於原審準備程
    序中坦認在卷，且係供其為本案犯行所用之物，亦均認定如
    前，自應依上揭規定，在被告丁○○之主文項下予以宣告沒收
    。
五、被告己○○、甲○○二人經合法傳喚，皆無正當理由而不到庭，
    爰不待其等陳述逕行一造辯論判決。
據上論結，應依刑事訴訟法第371條、第368條，判決如主文。
本案經檢察官胡宗鳴提起公訴，檢察官乙○○到庭執行職務。
中　　華　　民　　國　　111 　年　　7 　　月　　27　　日
            刑事第七庭    審判長法  官  梁  堯  銘
                                法  官  張  智  雄
　　　　　　　　　　　　　　　　法  官  王  鏗  普
以上正本證明與原本無異。　　　　　　　　　　　　　　　 
如不服本判決應於收受送達後20日內向本院提出上訴書狀，其未
敘述上訴之理由者，並得於提起上訴後20日內向本院補提理由書
（均須按他造當事人之人數附繕本）「切勿逕送上級法院」。因
疫情而遲誤不變期間，得向法院聲請回復原狀。
                               書記官  周  巧  屏
　　　　　　　　　　　　　　　 
中　　華　　民　　國　　111 　年　　7 　　月　　27　　日
附錄論罪科刑法條
刑法第150條
在公共場所或公眾得出入之場所聚集三人以上，施強暴脅迫者，
在場助勢之人，處1年以下有期徒刑、拘役或10萬元以下罰金；
首謀及下手實施者，處6月以上5年以下有期徒刑。
犯前項之罪，而有下列情形之一者，得加重其刑至二分之一：
一、意圖供行使之用而攜帶兇器或其他危險物品犯之。
二、因而致生公眾或交通往來之危險。
刑法第304條
以強暴、脅迫使人行無義務之事或妨害人行使權利者，處3年以
下有期徒刑、拘役或9千元以下罰金。
前項之未遂犯罰之。